【裁判字號】    97,上重訴,14
【裁判日期】    971230
【裁判案由】    殺人
【裁判全文】
臺灣高等法院高雄分院刑事判決        97年度上重訴字第14號
上  訴  人
即  被  告  丙○○
                    現羈押於台灣高雄看守所
選任辯護人  陳忠勝律師
上列上訴人因殺人案件，不服臺灣高雄地方法院97年度重訴字第
20號中華民國97年6 月18日第一審判決（起訴案號：臺灣高雄地
方法院檢察署96年度偵字第34706 號），提起上訴，本院判決如
下：
     主  文
原判決撤銷。
丙○○殺人，累犯，處有期徒刑拾捌年，褫奪公權拾年。扣案瑞
士刀壹把沒收。
     事  實
一、丙○○前於民國94年間，曾因偽造文書案件，經福建金門地
    方法院判處有期徒刑4 月確定，並於95年10月3 日執行完畢
    。緣丙○○與蔡崇隆本屬鄰居，二人於96年（起訴書及原判
    決均誤載為97年，應予更正）11月27日21時許，在高雄市○○區○○街31巷10號處，因丙○○要求蔡崇隆介紹工作未果
    而發生糾紛，蔡崇隆一時氣憤以台語辱罵丙○○是「垃圾囝
    仔」，雙方並互相扭打，嗣經蔡崇隆胞妹蔡麗卿及丙○○之
    母拉開後各自離開。惟丙○○仍心感不滿，於96年（起訴書
    及原判決均誤載為97年，應予更正）11月28日7 時30至40分
    許，至高雄市○○區○○街31巷11號蔡崇隆住處門口，尋找
    蔡崇隆理論並大聲叫囂挑釁，於同日7 時50分許，丙○○在
    上開處所，發現蔡崇隆自其住處步出，雙方遂以三字經互罵
    ，並以徒手發生扭打，旋丙○○竟基於殺人之犯意，以左手
    持其所有足以致人於死之瑞士刀，自下而上割刺蔡崇隆右邊
    頸部，將瑞士刀刺進頸部後向左、向後拉出，致造蔡崇隆右
    頸部傷口處距腳跟高145 公分，寬約4 公分，斜深達7 公分
    之傷害，刀徑由頸部軟組織劃過胸鎖乳突、肌肉側及肩胛舌
    肌、於距腳跟高151 公分處劃斷頸總動脈，丙○○見蔡崇隆
    頸部血流如注，告知其太太甲○○打電叫救護車後，旋畏罪
    騎乘車號TA3-603 號機車逃逸。嗣蔡崇隆因大量出血，雖經
    送高雄醫學大學附設中和紀念醫院急救，然仍因頸部銳器傷
    割斷頸動脈合併大出血，導致低血容性休克，於97年12月4
    日不治死亡。丙○○則於逃匿多日後，於96年12月4 日14時
    始由當地里長陪同至警察局投案。
二、案經高雄市政府警察局鹽埕分局報請臺灣高雄地方法院檢察
    署檢察官偵查起訴。
     理  由
壹、證據能力部分：
一、按刑事訴訟法第159 條之4 規定，除前三條之情形外，下列
    文書亦得為證據：(一)除顯有不可信之情況外，公務員職務上
    製作之紀錄文書、證明文書。(二)除顯有不可信之情況外，從
    事業務之人於業務上或通常業務過程所須製作之紀錄文書、
    證明文書。(三)除前二款之情形外，其他於可信之特別情況下
    所製作之文書。此係因公務員職務上製作之紀錄文書或證明
    文書，係公務員依職權所為，與其責任、信譽攸關，若有錯
    誤、虛偽，公務員可能因此擔負刑事及行政責任，且該等文
    書經常處於可能受公開檢查之狀態，其正確性及真實之保障
    極高；另從事業務之人在業務上或通常業務過程製作之上開
    文書，因係於通常業務上不間斷而規律之記載，一般均有會
    計等人員校對，記錄時亦無預見日後將作為證據之偽造動機
    ，其虛偽之可能性較小，且如讓製作者以口頭方式在法庭上
    再重述過去之事實或數據，實際上有其困難，二者具有一定
    程度之不可代替性，是除非有顯不可信之情況外，上開公務
    文書或業務文書應均具有證據能力；又與上開公務文書或業
    務文書同具有可信性之官方公報、統計表、體育紀錄、學術
    論文及家譜等文書，除非均有顯不可信之情況外，基於同一
    理由，亦應具有證據能力。本件卷附驗斷書、相驗屍體證明
    書、內政部警政署刑事警察局刑醫字第0960193006號鑑驗書
    ，均係公務員職務上製作之文書，亦無顯不可信之情況，上
    開文書應具有證據能力。
二、法務部法醫研究所鑑定報告書有證據能力：
    按鑑定人由審判長、受命法官或檢察官就下列之人選任1 人
    或數人充之：(一)就鑑定事項有特別知識經驗者。(二)經政府機
    關委任有鑑定職務者；鑑定之經過及其結果，應命鑑定人以
    言詞或書面報告；法院或檢察官得囑託醫院、學校或其他相
    當之機關、團體為鑑定，或審查他人之鑑定，並準用第203
    條至第206 條之1 規定，刑事訴訟法第198 條、第206 條第
    1 項、第208 條第1 項分別定有明文。本件卷附法務部法醫
    研究所96醫鑑字第0961101960號鑑定報告書，雖係被告以外
    之人於審判外之書面陳述，然係由檢察官囑託法務部法醫研
    究鑑定，則上開鑑定報告書，為刑事訴訟法第159 條第1 項
    規定之例外情形，應有證據能力。
三、按「被告以外之人於審判外之陳述，雖不符前四條之規定，
    而經當事人於審判程序同意作為證據，法院審酌該言詞陳述
    或書面陳述作成時之情況，認為適當者，亦得為證據。當事
    人、代理人或辯護人於法院調查證據時，知有第159 條第1
    項不得為證據之情形，而未於言詞辯論終結前聲明異議者，
    視為有前項之同意。」，此刑事訴訟法第159 條之5 定有明
    文。又當事人、代理人或辯護人於調查證據時，知有本法第
    159 條之5 第1 項不得為證據之情形，卻表示「對於證據調
    查無異議」、「沒有意見」等意思，而未於言詞辯論終結前
    聲明異議者，應視為已有將該等傳聞證據採為證據之同意（
    參見該條之立法理由）。又按上開刑事訴訟法第159 條之5
    依其條文文義，係以被告以外之人於審判外之陳述雖不符合
    同法第159 條之1 至第159 條之4 有關傳聞法則例外規定之
    情形，但如經當事人於審判程序同意作為證據，法院於審酌
    該言詞陳述或書面陳述作成時之情況，認為適當者，亦得為
    證據，或當事人、代理人、辯護人於法院調查證據時，知有
    同法第159 條第1 項不得為證據之情形，而未於言詞辯論終
    結前聲明異議者，則視為有前項之同意。並非被告以外之人
    於審判外之陳述須優先適用同法第159 條之1 至第159 條之
    4 規定，以審認其有否證據能力，於均不符合上開規定時，
    始有同法第159 條之5 規定之適用（參酌最高法院96年度台
    上字第5227號判決意旨）。又審酌：
  (一)與詰問權之關係：
    依大法官釋字第582 號解釋文謂：「憲法第16條保障人民之
    訴訟權，就刑事被告而言，包含其在訴訟上應享有充分之防
    禦權。刑事被告詰問證人之權利，即屬該等權利之一，且屬
    憲法第八條第一項規定『非由法院依法定程序不得審問處罰
    』之正當法律程序所保障之權利。為確保被告對證人之詰問
    權，證人於審判中，應依法定程序，到場具結陳述，並接受
    被告之詰問，其陳述始得作為認定被告犯罪事實之判斷依據
    」等語。可知被告詰問權，係憲法第16條「訴訟權」所延伸
    被告刑事審判防禦權之基本權利。然此係被告之權利並非被
    告之義務。又依大法官釋字第582 號解釋理由書謂：「至於
    被告以外之人（含證人、共同被告等）於審判外之陳述，依
    法律特別規定得作為證據者（刑事訴訟法第159條第1項參照
    ），除客觀上不能受詰問者外，於審判中，仍應依法踐行詰
    問程序」等語，可知大法官宣示詰問權之性質為「證人產生
    理論」，亦即詰問權之目的，在迫使檢察官傳喚審判外陳述
    之人到審判庭作證，以供被告行使詰問權，所以只有在檢察
    官已盡全力傳喚審判外陳述者到審判庭而仍不可得時，才不
    會違反詰問權，此審判外的陳述才能作為證據，否則即因違
    反詰問權，該審判外之陳述，不得作為證據。
  (二)詰問權既然被告於訴訟上的防禦權，而屬憲法上訴訟權的基
    本權利，然此並非被告的義務﹙參酌最高法院95年度台上字
    第4113號判決﹚，故被告對於詰問權自有處分權限，且基於
    憲法上基本權拋棄的理論，如被告對於詰問權已為不行使的
    處分，自無違法可言。又在客觀上不能接受詰問之情形（如
    ：死亡、身心障礙致記憶喪失或無法陳述、滯留國外或所在
    不明而無法傳喚或傳喚不到、到庭後無正當理由拒絕陳述等
    ），依上開大法官解釋第582 號解釋理由書，於此種情形亦
    不被認為違反被告詰問權而無證據能力。
  (三)再者，依刑事訴訟法第159 條之5 之規定，既然被告對於證
    人於審判外之陳述，已明示同意或知道該陳述依法已不得作
    為證據而仍無異議，參酌該條立法理由謂：「按傳聞法則的
    重要理論依據，在於傳聞證據未經當事人之反對詰問予以核
    實，乃予排斥。惟若當事人已放棄對原供述人之反對詰問權
    ，於審判程序表明同意該等傳聞證據可作為證據，基於證據
    資料愈豐富，愈有助於真實發見之理念，此時，法院自可承
    認該傳聞證據之證據能力」等語，可知該項對於傳聞證據之
    「同意」，認為具有證據能力之理由，係基於被告對於詰問
    權的放棄而來，故本院認為此規定之「同意」，實具有雙重
    性質，即對於「傳聞證據作為證據之同意」及「詰問權不為
    行使之表示」。準此，被告既已放棄行使詰問權，即無違反
    被告之詰問權（參酌最高法院97年度台非字第132 號判決意
    旨）。
  (四)本件檢察官、被告及辯護人於本院審判程序時，就本判決所
    引用各項證據（含傳聞證據、非傳聞證據及符合法定傳聞法
    則例外之證據）之證據能力，均表示不爭執，並同意引為證
    據（見本院卷第53頁），且於本院言詞辯論終結前，檢察官
    、被告及辯護人對於卷附具有傳聞證據性質之證據，既已知
    其情，均未聲明異議，本院認該具有傳聞證據性質之證據，
    並無任何違法取證之不適當情形，以之作為證據使用係屬適
    當，自得採為認定被告犯罪事實之證據。
貳、實體論罪科刑部分：
一、訊據據上訴人即被告丙○○（下稱被告）對其與被害人蔡崇
    隆係鄰居，雙方於96年11月27日21時許，在高雄市○○區○○街31巷10號處發生糾紛，並互相毆打，嗣經旁人阻止而分
    開，嗣被告於96年11月28日7 時30至40分許，在高雄市○○
    區○○街31巷10號住處前大聲叫囂，於同日7 時50分許，被
    告與被害人蔡崇隆發生爭執，被告持瑞士刀，刺中被害人蔡
    崇隆頸部等事實固不爭執。惟矢口否認有殺人之犯意，辯稱
    ：案發當天的前一天晚上，我打電話問他為何罵我「垃圾囝
    仔」，他叫我下樓，我一下樓就被他打倒在地上，隔天我不
    甘心，我與他在我家吵架，他衝過來我們又打架，我坐的機
    車倒下瑞士刀掉出來，我才隨手撿起地上的瑞士刀刺他。當
    天係因遭死者蔡崇隆毆打，其與機車一起摔倒，致放置在機
    車上之工具掉落滿地，蔡崇隆仍半彎腰攻擊，其在無意識情
    況下，隨手撿起地上之瑞士刀由下往上揮刺，而誤中蔡崇隆
    上身，其見蔡崇隆血流如注，即叫妻子打電話叫救護車才離
    開現場，伊係誤刺蔡崇隆，僅係要傷害他，伊並無殺人之犯
    意云云。辯護人則以：被告與死者是十幾年的鄰居，並無殺
    害死者之意思，也無殺人之動機，是屬防衛過當行為，被告
    於案發後有請妻子打電話叫救護車，也立即向警察局自首，
    原審未考量此部分，量刑過重云云為被告辯護。惟查：
  (一)被告為本件殺人犯行前一晚，曾與被害人蔡崇隆起衝突，並
    發生扭打一情，除為被告所不爭執外，並經證人蔡麗卿於警
    詢中證稱：「（問：你是否有聽或看到蔡崇隆與丙○○吵架
    及打架？）11月27日晚上約21時左右在屋內有聽到我家門外
    有撞擊聲，我就出門查看，看到丙○○手拿一支木棒要打我
    哥蔡崇隆，我哥與丙○○互搶該木棒，然後我跟丙○○母親
    一起將兩人拉開，然後就各自回家，過後約20分鐘我哥外出
    ，丙○○又回我家門口叫囂... ，11月28日早上約8 時左右
    我聽到我大嫂（陳翠蓮）在樓下叫我趕快下來，當我下樓時
    就看到我哥蔡崇隆倒臥在我家門口血泊中」」等語【見96年
    偵字第34706 號卷（下稱檢卷二）第16頁】；另蔡麗卿於檢
    察官相驗時亦陳稱：在案發前一個多月，被告去找之前老闆
    陳唯義給他工作，但陳某不同意，因陳某與蔡崇隆熟識，被
    告遂拜託蔡崇隆去向陳某說情，被告為此事一直吵蔡崇隆等
    語【見96年相字第2132號卷（下稱檢卷一）第18-19 頁），
    顯見案發前被告即因工作問題怪罪被害人蔡崇隆說情不力，
    而對被害人蔡崇隆心生不滿。
  (二)證人乙○○於警詢中亦證稱：「（問：你於96年11月28 日
    是如何前往上班？）約早上8 時左右，從我家旁空地穿過，
    由必忠街31巷走必忠街右轉大成街到五福四路華王飯店上班
    。（問：你11月28日是否有看到丙○○如何殺死蔡崇隆？請
    詳述當時情形？）當時我要上班剛好途經蔡崇隆住處旁空地
    時有聽到丙○○以台語向蔡崇隆叫罵（說蔡崇隆是「俗仔子
    」，你不敢出來我要打死你)， 後來走到蔡崇隆家（必忠街
    31巷11號）前看到丙○○（必忠街31巷10號）坐在他家門口
    機車上，而蔡崇隆當時剛好開門出來並說「你喝酒是在亂什
    麼」，就從他家快走至丙○○面前就出手打丙○○，我看到
    他們打架就快步離開上班去，我走到必忠街31巷與必忠街時
    有回頭看到只看到蔡崇隆站在原地沒有看到丙○○，我就離
    開去上班。（問：你是否有看到丙○○拿刀刺殺蔡崇隆？）
    答：沒有看到」等語（見原審卷第94-95 頁所附警詢筆錄）
    。另證人甲○○即被告之配偶於本院亦證稱：當時被告在出
    門工作前，有聽到他們（指被告與被害人）在罵三字經等語
    （見本院卷第90頁），由此可見於案發當時，被告與被害人
    蔡崇隆確已心生芥蒂，除互相叫罵外，並發生肢體衝突互相
    扭打至明。嗣證人乙○○於本院審理時另證稱：於警詢中之
    供述實在，我看到死者衝過去被告家，被告坐在他家的機車
    上，我嚇一跳就走很快，我有聽到他們在大小聲，我沒有看
    見他們打架，在警詢筆錄說看到死者衝過去打被告，因衝過
    去一定是打架，當時他們二人都是空手，我沒有看到他們打
    架，我推測他們一定會打架，因為我嚇到了我就趕快跑等語
    （見本院卷第87頁）。證人於本院之證詞既含有個人推測之
    詞，且因距案發時間較久，與警詢所述亦略有出入，自難採
    信，應以其於警詢所述較與事實相符。
  (三)另被告丙○○於偵查中亦自承：「（問：是否在96年11 月
    27日，在必忠街，先跟蔡崇隆發生爭執後，你持瑞士刀朝他
    頸部刺一刀？）96年11月27日晚上，他沒有理由就到我家，
    在我家門口打我，他罵我「垃圾囝仔」（台語），陳國安、
    蔡承翰有過來勸架，我就沒有理他，隔天早上8 點左右，因
    我家跟他家住對面，我從家裡罵他，說你不下來？他沒下來
    ，我就騎摩托車去上班，我想到未帶打火機又騎回家，我就
    呼喊我老婆幫我拿打火機下來，蔡崇隆就走過來，一直打我
    ，打到我摔落機車，我放在腳踏板處的工具帶就掉出來，我
    就彎下去撿工具，結果他又一直踹我，我就拿從工具帶掉出
    來的瑞士刀，看他朝我過來，我就朝他捅下去，結果我就看
    到他捂著脖子與肩膀中間，一直冒血，我老婆剛好拿打火機
    出來，看到他流血就報案，我就騎著摩托車跑了。（問：是
    否朝著他脖子刺？）我是朝著他的肚子要捅下去，結果他用
    手揮一下，就刺到脖子與肩膀中間。（問：人的肚子、脖子
    等都是重要部位，以瑞士刀突刺會造成死亡，是否知道？）
    知道。（問：他當時如何揮？）我是左手持刀往他肚子刺過
    去時，他右手從右邊揮過來，結果就直接刺入他脖子與肩膀
    中間，後來我就把刀子拔出來」等語（見檢卷二第4-5 頁）
    。參酌被告於案發前即因怪罪被害人蔡崇隆為其說情不力而
    心生怨隙，及案發前一晚亦與被害人發生互毆之情形，顯見
    被告對被害人已懷有恨意，其於案發時行兇並非毫無動機；
    又被告於案發時為35歲餘之成年人，應知以瑞士刀割、刺被
    害人之頸部或腹部均可能造成被害人死亡之後果，是被告於
    案發時應有殺人之故意至明。辯護人辯稱：被告與死者是十
    幾年的鄰居，並無殺害死者之動機與意思云云，尚無足取。
  (四)另被告及辯護人雖辯稱於案發當時持瑞士刀刺被害人係屬自
    衛行為云云。然正當防衛必須對於現在不法之侵害始得為之
    ，侵害業已過去，即無正當防衛可言。至彼此互毆，又必以
    一方初無傷人之行為，因排除對方不法之侵害而加以還擊，
    始得以正當防衛論。故侵害已過去後之報復行為，與無從分
    別何方為不法侵害之互毆行為，均不得主張防衛權，最高法
    院30年上字第1040號著有判例。查本件於案發時，確因被告
    向被害人叫囂挑釁，二人進而發生肢體扭打一情，已據證人
    甲○○、乙○○證述如前，則當時被告與被害人蔡崇隆既係
    屬於互毆行為，依上開最高法院判例意旨，雙方均不能主張
    正當防衛權至明。又行兇之瑞士刀為被告所有一節，為被告
    所自承，而瑞士刀乃折疊於把柄內含多項工具之器具，倘被
    告係隨手拿起瑞士刀自衛，豈可能拿起瑞士刀時，刀刃即已
    展開？而上開展開之刀刃又恰是瑞士刀中最銳利之刀刃部分
    ？又瑞士刀因刀刃折疊內縮，突出之部分狹窄，非小心不易
    撥出刀刃，並非隨手可撥出，顯見案發當時被告應係已先將
    瑞士刀刃撥出而刺殺被害人。又被告雖稱係因被害人用手揮
    一下，隨手要將刀子撥開，結果就刺到被害人脖子與肩膀中
    間；然果係被害人要將刀子撥開，應係由右往左、由內往外
    撥，則刀子僅可能向外揮，自不可能反向上撥而插入被害人
    頸部；另鑑定人即法醫丁○○於本院審理時亦證稱：「（問
    ：這樣的傷勢是否可能被告要防衛，刺傷死者，而死者擋開
    所造成的？）答：我沒有證據，我在死者身上找不到防衛傷
    ，所以不支持死者有防衛的行為。且依動態而言，死者不論
    往左或往右撥開，刀子都不會碰他自己的脖子」、「（問：
    依鑑定報告之局部勘驗，死者有皮下瘀血、右手後面有擦挫
    傷，這是否為防衛傷？）答：本件右手（死者）的擦挫傷是
    在右上臂，但防衛傷大部分都在前臂，擦挫傷是在手肘處，
    有可能是倒地時造成的等語（見本院卷第81-82 頁），顯見
    被告及辯護人前詞所辯不足採信。
  (五)另本件為兇器瑞士刀刀刃長度約為5.4 公分，含突出物約為
    6 公分，後為一圓弧鈍角，業經原審當庭勘驗屬實，並有照
    片4 張附件可稽（見原審卷第130 頁、警卷第51頁），而本
    件被害人蔡崇隆死亡經過研判由解剖還原銳器傷之結果，可
    見死者之死因為頸部銳器傷割斷頸動脈合併大出血死亡。其
    刀徑為由向左、向後、略為朝上，傾向於他人持刀刺頸所造
    成，死亡方式為他殺。鑑定結果死者蔡崇隆因銳器刺頸，割
    斷頸總動脈，導致低容積性休克，死亡方式為他殺。而本件
    被害人屍體經依次拆開手術縫合後，於距腳跟高145 公分，
    右4 公分有長約4 公分之刺傷，深約7 公分（終止於高151
    公分處）。刀徑由頸部軟組織劃過胸鎖乳突、肌肉側及肩胛
    舌肌，於高151 公分處劃斷頸總動脈，亦經檢察官督同法醫
    檢驗、解剖確明，填具驗斷書，並有法務部法醫研究所97年
    3 月13日法醫理字第960005732 號函暨其附件96醫剖字第09
    61101960勘鑑定報告書、96醫鑑字第0961101960號鑑定報告
    書、相驗屍體證明書、高雄醫學大學附設中和紀念醫院診斷
    證明書暨被害人蔡崇隆病歷與相關資料在卷可稽，復有扣案
    瑞士刀1 把及內政部警政署刑事警察局刑醫字第0960193006
    號鑑驗書等在卷可參（見警卷22-27 頁、檢卷一第20-34 頁
    、41-44 頁、45-50 頁、51-88 頁、檢卷二第25頁）；並經
    鑑定人即法醫丁○○於本院審理時證稱：「鑑定結果死者蔡
    崇隆因銳器刺頸，割斷頸總動脈，導致低容積性休克而死亡
    。我在外傷登記部分有寫距腳跟高145 公分，右邊4 公分的
    地方，有刺傷深約7 公分，由頸部劃過胸部乳突、肌肉側及
    肩胛舌肌，於151 公分處劃斷頸動脈。以銳器來講，單純的
    刺傷是縱深的銳器傷，如果是割傷是水平的傷害，割刺傷是
    二者都有，我在鑑定報告中寫深度有7 公分，是刀子有加壓
    ，或是刺進去後再拉出來的割刺傷，在解剖時有部分的刀徑
    是在皮下，沒有浮出表面，所以有刺傷的成分存在。（問：
    你鑑定其刀徑為由向左、向後、略為朝上，其什麼樣的行兇
    方式？）刺進去後再向左、向後拉出來，這是辯護人說行兇
    之人是左手持刀的情形，死者的傷是右邊的頸部與左手持刀
    不違背。（問：刀刃長度5.4 公分，是否可能造成深7 公分
    的傷口？）答：這要看什麼方式去刺，7 公分是從起始點到
    終止點的深度，活人的肉有一定的彈性，加壓時會造成一定
    深度的加長。7 公分若是水平的，氣管會被刺破，因為是割
    刺傷所以深度才會長達7 公分。因為不是單純的刺傷，是割
    刺傷，會造成斜型的路徑，我量的7 公分是從起始點到頸總
    動脈，是斜深進去，是斜深度，不是從表面到裡面的深度」
    等語明確（見本院卷第80-83 頁），核與上開鑑定報告書與
    資料所載相符；以鑑定人丁○○曾擔任醫師24年、擔任法醫
    15年（見本院卷第80頁）之經驗及專業技術，其所作之鑑定
    報告及證詞自足可採信。
  (六)又以被告所持上開瑞士刀刀刃長度約為5.4 公分，含突出物
    約為6 公分，後為一圓弧鈍角，而插入被害人身體重要部位
    即充滿血管有大動脈通過之頸部，竟可造成斜深約7 公分之
    傷口，顯見被告於以瑞士刀刺入被害人頸部時，用力甚猛，
    其殺意至堅，殆可認定。又被告亦自承知悉人的肚子、脖子
    （頸部）等都是人體重要部位，以瑞士刀割刺被害人會造成
    死亡，自難諉為不知；是被告以銳利之瑞士刀刃，猛力刺入
    被害人充滿動脈及其他血管之身體重要部位之頸部，並造成
    被害人右頸部斜深達7 公分之傷口，造成被害人右頸部動脈
    斷裂合併低血容性休克，送醫後不治死亡，被告有殺人之犯
    意與行為，已甚灼然，被告辯稱：伊僅係要傷害被害人云云
    ，實難另人置信。至於證人甲○○於本院證稱：被告當時是
    捷運工人，案發那二天我有看到被告帶電線回來，他說要割
    電線，需要用到小刀等語（見本院卷第89頁）。然本件瑞士
    刀既可用來割電線，自亦可用為殺人行兇之工具，證人甲○○上開證詞亦難採為有利之被告之認定。又被害人係因被告
    此項殺人行為而死亡，其間亦有相當因果關係。被告以前詞
    所辯，顯係避就卸責之詞，殊無可取。另證人即被告之父陳
    秋逢於原審雖證述：被告刀子打開後要嚇嚇被害人，但被害
    人衝過來，要用手撥開他的刀，結果手順勢往上，才刺中被
    害人云云。然其稱：被告係以右手拿刀，已與被告自承係左
    手拿刀不符，且其亦證稱：當時躺在床上，不知誰打誰，是
    因為打得很大聲，無法確定是何人打何人，我是沒有看到，
    只有聽到，我說蔡崇隆打我兒子是我自己猜測的等語（見原
    審卷第57頁），是其證詞顯係事後迴護被告之詞，亦不足採
    信。
  (七)另辯護人雖以被告於案發後有請其妻子打電話叫救護車，也
    立即向警察局自首云云。惟按對於未發覺之罪自首而受裁判
    者，得減輕其刑。但有特別規定者，依其規定，刑法第62條
    定有明文。又按犯人在犯罪未發覺之前，向該管公務員告知
    其犯罪，而不逃避接受裁判，即與刑法第62條規定自首之條
    件相符，不以言明「自首」並「願受裁判」為必要（最高法
    院63年台上字第1101號判例參照）；自首以對於未發覺之罪
    投案而受裁判為要件，如案已發覺，則被告縱有投案陳述自
    己犯罪之事實，亦祇可謂為自白，不能認為自首（最高法院
    95年度台上字第3955號判決要旨參照）。本件被告於行兇後
    固有請其配偶請電話叫救護車之事實，此經證人甲○○於本
    院審理時證稱：被告叫我去拿打火機，我就上去拿，我拿下
    來，被告就很慌，他叫我去叫救護車，我看到死者已躺在我
    家門口，我問說打幾號，有人答話說打119 ，他叫我叫救護
    車後人就跑掉了等語（見本院卷第90-91 頁），此部分事實
    固可採信。然被告於警詢時亦自承：殺害蔡崇隆後，騎乘機
    車逃離至高雄市三民區○○○路345 巷3 號找朋友，因心情
    很亂，也很害怕，遲至96年12月4 日14時許始由其舅舅即鹽
    埕區沙地里里長陪同到分局投案（見檢二卷第18-19 頁），
    可見被告於案發後即已逃避接受裁判至明。況於96年12月4
    日被告至警局投案前，員警即已於96年11月28日8 時45分據
    報至案發現場勘察採證，並對被害人之胞兄戊○○製作筆錄
    ，而得知本件行兇殺人之嫌疑人為被告丙○○，此亦有高雄
    市政府警察局鹽埕分局現場勘察報告、現場照片及戊○○之
    警詢筆錄附卷足參（見警卷第2-3 頁、第35-49 頁），被告
    所為與刑法第62條規定之自首要件顯有未合，辯護人所辯亦
    屬無稽，併此敘明。
  (八)綜上所述，本件事證已甚明確，被告前詞所辯均係避就卸責
    之詞，委難採信。被告上開殺人犯行堪予認定，應予依法論
    科。
二、核被告丙○○所為，係犯刑法第271 條第1 項之殺人罪。又
    被告丙○○前於94年間，曾因偽造文書案件，經福建金門地
    方法院判處有期徒刑4 月確定，並於95年10月3 日執行完畢
    ，有臺灣高等法院被告前案紀錄表1 份在卷可考（見本院卷
    第15頁），其5 年之內再故意犯有期徒刑以上本罪，依刑法
    第47條第1 項規定為累犯，本應依法加重其刑。惟因被告所
    犯本件刑法第271 條之殺人罪，其法定刑為死刑、無期徒刑
    或10年以上有期徒刑之罪，其中死刑、無期徒刑，依刑法第
    64條第1 項、第65條第1 項規定，均不得加重，僅能就有期
    徒刑部分加重其刑，併予敘明。
三、原審據以論處被告罪刑，固非無見；惟查：(一)有罪之判決書
    事實欄為適用法令之依據，應將法院依職權認定與犯罪構成
    要件有關之事項，詳記於事實欄，然後於理由內逐一說明其
    憑以認定之證據，使事實及理由兩相一致，方為合法。原判
    決認定被告持足以致人於死之瑞士刀，自下而上「突刺」蔡
    崇隆頸部，傷口深達7 公分，致被害人因傷重於97年12月 4
    日死亡。惟本件被告行兇之方式，應係以左手持足以致人於
    死之瑞士刀，自下而上「割刺」蔡崇隆右邊頸部，將瑞士刀
    刺進入頸部後向左、向後「拉出」，致造蔡崇隆右頸部傷口
    處距腳跟高145 公分，寬約4 公分，「斜深」達7 公分，原
    判決認定容有未詳。(二)原判決以被告於94年間，曾因偽造文
    書案件，經福建金門地方法院判處有期徒刑4 月確定，並於
    95年10月3 日執行完畢，其5 年之內再故意犯有期徒刑以上
    本罪，為累犯，本應依法加重其刑，惟因無期徒刑之罪依刑
    法第65條第1 項規定，不得加重，爰不予加重等語。然本件
    被告所犯刑法第271 條之殺人罪，其法定刑為死刑、無期徒
    刑或10年以上有期徒刑之罪，其中死刑、無期徒刑，依刑法
    第64條第1 項、第65條第1 項規定，均不得加重，僅能就有
    期徒刑部分加重其刑，原判決就死刑部分不得加重、有期徒
    刑部分仍可加重亦未敘明，同有未洽。(三)又按刑事審判旨在
    實現刑罰權之分配的正義，故法院對有罪之被告科刑，應符
    合罪刑相當之原則，使罰當其罪，此所以刑法第57條明定科
    刑時應審酌一切情狀，尤應注意該條所列10款事項以為科刑
    輕重之標準。本件原判決未以被告之責任為基礎，未就刑法
    第57條所列各款情形加以考量，而為量刑標準，尤其就被告
    犯罪之動機、目的、犯罪時所受之刺激、犯罪之手段、行為
    人與被害人之關係、犯罪後之態度加以考量，而為量刑標準
    ，並詳敘理由，並有欠妥。被告上訴否認犯殺人罪，指摘原
    判決量刑過重，雖無理由。然原判決既有前揭可議之處，自
    應由本院將原判決撤銷改判。爰審酌被告素行非佳，僅因工
    作不順委請被害人幫忙未獲應允，即與被害人起爭端，竟不
    顧多年鄰居情誼，殺害被害人，罔顧人命，惡性非輕，嚴重
    危害社會之安全，犯後又避就卸責，態度不佳，量刑原不能
    從輕，惟另審酌本案發生雖由被告叫囂挑釁，惟係被害人先
    動手致雙方發生徒手扭打，進而肇致被告持瑞士刀殺害被害
    人，而被告於案發後即時告知其配偶撥打119 請救護車將被
    害人送醫，事後得知被害人死亡即出面投案諸情，顯見被告
    良心未泯；且自案發後，被告即委請家人出面欲與被害人家
    屬調解，願意賠償新台幣（下同）200 萬元，聲請調解5 次
    ，並於本院審理中當庭準備先行給付70萬元，有高雄市鹽埕
    區調解委員會通知單及銀遠東國際商業銀行即期支票影本附
    卷可參（見本院卷第190-191 頁），惟因被害人家屬堅持賠
    償800 萬元，致迄今仍未達成和解，可見被告應尚有悔意等
    一切情狀，量處有期徒刑18年，並依其犯罪之性質，認有褫
    奪公權之必要，爰併刑法第37條第2 項規定宣告褫奪公權10
    年。至犯罪所用之瑞士刀，為被告所有供本件殺人犯罪所用
    之物，已據被告自承明確，併依刑法第38條第1 項第2 款宣
    告沒收。
四、據上論斷，應依刑事訴訟法第369 條第1 項前段、第364 條
    、第299 條第1 項前段，刑法第271 條第1 項、第47條第1
    項、第37條第2 項、第38條第1 項第2 款，判決如主文。
本案經檢察官林應華到庭執行職務。
中    華    民    國    97    年    12    月    30    日
                  刑事第八庭    審判長法  官  洪兆隆
                                      法  官  李政庭
                                      法  官  陳志銘
以上正本證明與原本無異。
如不服本判決應於收受本判決後10日內向本院提出上訴書狀，其
未敘述上訴理由者，並得於提起上訴後10日內向本院補提理由書
狀（均須按他造當事人之人數附繕本）「切勿逕送上級法院」。
中    華    民    國    97    年    12    月    30    日
                                      書記官  盧雅婷
附錄本判決論罪科刑法條：
刑法第271 條：
殺人者，處死刑、無期徒刑或10年以上有期徒刑。


司法院資訊處製作；財團法人民間司法改革基金會備份。
